【裁判字號】    95,易,1803
【裁判日期】    950911
【裁判案由】    詐欺
【裁判全文】
臺灣臺中地方法院刑事判決              95年度易字第1803號
公  訴  人  臺灣臺中地方法院檢察署檢察官
被      告  甲○○原名李桂美.
                      樓
上列被告因詐欺案件，經檢察官提起公訴（95年度偵字第8226號
），被告於準備程序中就被訴事實為有罪之陳述，受命法官於聽
取當事人之意見後，由本院合議庭裁定由受命法官獨任以簡式審
判程序判決如下：
    主    文
甲○○連續意圖為自己不法之所有，以詐術使人將本人之物交付
，處有期徒刑肆月，如易科罰金，以銀元參佰元即新台幣玖佰元
折算壹日。
    犯罪事實
一、甲○○於民國九十三年十二月間，在臺中縣大里市○○路宏
    巨二巷六弄七十六號一樓住處，召募每月新台幣（下同）一
    萬元，採外標制之民間互助會（即首會各會員均繳新台幣一
    萬元會款予會首，此後每會由各會員競標，以標金最高者得
    標，活會會員固定繳納一萬元，死會會員則繳交以一萬元加
    上前得標標金之金額），約定會期自九十三年十二月十五日
    起起至九十五年二月十五日止，於每月十五日開標，會員除
    甲○○自任互助會首，並另參加一會外，其餘實際參與之互
    助會員為乙○○（以萬億名義參加二會）、鍾錦雲、盧中豐
    及黃仁銘（以竣仁生鮮名義參加二會）。另甲○○明知「程
    鈺貞」、「蕭太太」、「藍敏文」、「陳笑怡」、「李淑萍
    」、「侯冬梅」、「江維柏」（原起訴檢察官漏載「程鈺貞
    」、「藍敏文」二人，並贅載「張淑玲」，嗣公訴蒞庭檢察
    官補充藍敏文」）等人並未實際參加互助會，亦未授權他人
    以其等名義參加互助會，竟基於意圖為自己不法所有之概括
    犯意，佯以「程鈺貞」、「蕭太太」、「藍敏文」、「陳笑
    怡」、「李淑萍」、「侯冬梅」、「江維柏」之名義載入會
    簿，使其餘會員認「程鈺貞」、「蕭太太」、「藍敏文」、
    「陳笑怡」、「李淑萍」、「侯冬梅」、「江維柏」同為互
    助會會員，並自九十四年一月十五日起至同年七月十五日止
    ，連續向乙○○（以萬億名義參加二會）、鍾錦雲、盧中豐
    及黃仁銘（以竣仁生鮮名義參加二會）謊稱分別係上開虛列
    之互助會員「程鈺貞」、「蕭太太」、「藍敏文」、「陳笑
    怡」、「李淑萍」、「侯冬梅」、「江維柏」等人得標，使
    乙○○（以萬億名義參加二會）、鍾錦雲、盧中豐及黃仁銘
    （以竣仁生鮮名義參加二會）陷於錯誤，乙○○（以萬億名
    義參加二會）、黃仁銘（以竣仁生鮮名義參加二會）各交付
    十四萬元，鍾錦雲、盧中豐各交付七萬元予甲○○，甲○○
    因此共計詐得四十二萬元。
二、案經乙○○訴由臺灣臺中地方法院檢察署檢察官偵查起訴。
    理    由
一、上開犯罪事實，業據被告甲○○於偵查中及本院審理時均坦
    承不諱，核與告訴人乙○○指訴之情節相符，並有合會簿影
    本一份在卷可稽。足見被告自白與事實相符，應堪採信。本
    件事證明確，被告上開犯行，堪以認定。
二、被告行為後，刑法及刑法施行法業於九十四年二月二日經總
    統以華總一義字第０九四０００一四九０一號令修正公布，
    並於九十五年七月一日施行。按行為後法律有變更者，適用
    行為時之法律，但行為後之法律有利於行為人者，適用最有
    利於行為人之法律，現行刑法第二條第一項定有明文。此條
    規定乃與刑法第一條罪刑法定主義契合，而貫徹法律禁止溯
    及既往原則，係規範行為後法律變更所生新舊法律比較適用
    之準據法，是刑法第二條本身雖經修正，但刑法第二條既屬
    適用法律之準據法，本身尚無比較新舊法之問題，應一律適
    用裁判時之現行刑法第二條規定以決定適用之刑罰法律，先
    予辨明。又以本次刑法修正之比較新舊法，應就罪刑有關之
    共犯、未遂犯、想像競合犯、牽連犯、連續犯、結合犯，以
    及累犯加重、自首減輕暨其他法定加減原因（如身分加減）
    與加減例等一切情形，本於統一性及整體性原則，綜其全部
    罪刑之結果而為比較，亦有最高法院九十五年度第八次刑庭
    會議決議可資參照。經查：
（一）被告行為後，罰金罰鍰提高標準條例第二條業已刪除，而
      刑法第四十一條第一項前段關於易科罰金之折算標準已由
      舊法之銀元一百元、二百元、三百元修正為新台幣一千元
      、二千元、三千元，因屬科刑規範事項之變更，其折算標
      準為裁判時所應諭知，自有就新舊法規定比較之必要，經
      比較新舊法結果，被告行為後之新法並未較有利於被告，
      是依刑法第二條第一項前段之規定，本件應適用被告行為
      時之舊法即依修正前刑法第四十一條第一項前段、修正前
      罰金罰鍰提高標準條例第二條之規定，諭知以銀元三百元
      折算一日為易科罰金之折算標準，並依上開規定諭知易科
      罰金之折算標準。
（二）被告行為後，刑法第三十三條第五款業於九十四年二月二
      日以華總一義字第０九四０００一四九０一號令修正公布
      ，並自九十五年七月一日起施行；修正後刑法第三十三條
      第五款規定「罰金：新臺幣一千元以上，以百元計算之。
      」，與修正前刑法第三十三條第五款規定「罰金：一元以
      上。」不同。比較新舊法結果，以舊法較有利於行為人，
      新法並無對被告較為有利之情形，故依刑法第二條第一項
      前段規定，本案關於刑法第三百三十九條第一項前段之法
      定刑罰金部分，自應適用行為時之法律即修正前刑法第三
      十三條第五款規定決定其罰金部分之法定刑。
（三）再查被告行為後，業已增訂刑法施行法第一條之一，並規
      定：「中華民國九十四年一月七日刑法修正施行後，刑法
      分則編所定罰金之貨幣單位為新臺幣。九十四年一月七日
      刑法修正時，刑法分則編未修正之條文定有罰金者，自九
      十四年一月七日刑法修正施行後，就其所定數額提高為三
      十倍。但七十二年六月二十六日至九十四年一月七日新增
      或修正之條文，就其所定數額提高為三倍」，是就現行刑
      法中，有關於罰金刑處罰之規定，即有就新舊法比較之必
      要，惟經比較增訂之刑法施行法第一條之一與被告行為時
      之罰金罰鍰提高標準條例第一條前段、現行法規所定貨幣
      單位折算新台幣標準第二條結果，二者規定適用之結果並
      無不同，則本件即依被告行為時之舊法即依罰金罰鍰提高
      標準條例第一條前段為法條適用之依據，附此敘明。
（四）又被告行為後，刑法第五十六條連續犯之規定，業於九十
      四年一月七日修正公布刪除，並於九十五年七月一日施行
      ，則被告行為後新法業已刪除連續犯之規定，此刪除雖非
      犯罪構成要件之變更，但顯已影響行為人刑罰之法律效果
      ，自屬法律有變更，依新法第二條第一項規定，比較新、
      舊法結果，仍應適用較有利於被告之行為時法律即舊法論
      以連續犯。
（五）綜合上述修正前後刑法第四十一條第一項前段、第三十三
      條第五款、第五十六條及刑法施行法第一條之一適用情形
      綜合比較結果，修正後刑法及刑法施行法之規定並非較有
      利於被告，參酌修正後刑法第二條第一項前段、但書規定
      之「從舊從輕」原則，本案應適用修正前刑法及罰金罰鍰
      提高標準條例第一條前段為法條適用之依據。
三、核被告所為，係犯刑法第三百三十九條第一項之詐欺取財罪
    。其先後多次詐欺取財之犯行，時間緊接、方法相同，觸犯
    構成要件相同之罪名，顯係基於概括犯意反覆為之，應依修
    正前刑法第五十六條連續犯之規定論以一罪，並加重其刑。
    公訴人雖僅起訴被告向告訴人乙○○詐得會款之犯罪行為，
    就其餘犯罪事實未經起訴，惟被告其餘向被害人鍾錦雲、盧
    中豐及黃仁銘（以竣仁生鮮名義參加二會）詐騙會款之犯行
    ，既與起訴事實有連續犯之裁判上一罪關係，為起訴效力所
    及，本院自應併予審理。又公訴人雖認被告係向告訴人乙○
    ○詐得二十萬元，然查，被告係自九十四年一月十五日起至
    同年七月十五日止，連續七次向乙○○（以萬億名義參加二
    會）謊稱分別係虛列之互助會員「程鈺貞」、「蕭太太」、
    「藍敏文」、「陳笑怡」、「李淑萍」、「侯冬梅」、「江
    維柏」等人得標等情，業經本院認定於前，至首會即九十三
    年十二月十五日，雖係被告自任會首得標，然查互助會為我
    國盛行之聚資方式，互助會首常係因為資金調度週轉而起會
    ，而互助會首所享之權利為第一次會時無息收取所有會員之
    會金，是該次告訴人乙○○所繳交之會金二萬元，即難認為
    被告詐欺所得，故被告向告訴人乙○○詐得之會款，應為十
    四萬元，公訴人前開認定尚有未洽，併予指明。爰審酌被告
    前無不良素行，本件因貪圖己利，而先後以前開虛列會員之
    方式詐得會款，所得利益不少，且損及乙○○（以萬億名義
    參加二會）、鍾錦雲、盧中豐及黃仁銘（以竣仁生鮮名義參
    加二會）等活會會員之權益，復傷害渠等對被告信賴之感情
    ，惟考其係因資金運用失當，以致週轉失靈，起意觸犯本件
    犯行，犯罪之動機、目的尚屬單純，手段亦屬平和，冒名標
    會之次數為七次，詐得之款項為四十二萬元，已賠償被害人
    黃仁銘（以竣仁生鮮名義參加二會）之損害，且與被害人鍾
    錦雲、盧中豐達成民事和解，有呈報狀及求情書共三紙可佐
    ，然尚未賠償告訴人乙○○所受之損失，犯後坦承犯行之犯
    罪後態度等一切情狀，量處如主文所示之刑，並依修正前刑
    法第四十一條第一項前段之規定，諭知易科罰金之折算標準
    ，以資懲儆。
據上論斷，依刑事訴訟法第二百七十三條之一第一項、第二百九
十九條第一項前段，刑法第二條第一項前段、第三百三十九條第
一項、修正前刑法第五十六條、第四十一條第一項前段，罰金罰
鍰提高標準條例第一條前段、修正前罰金罰鍰提高標準條例第二
條，現行法規所定貨幣單位折算新臺幣條例第二條，判決如主文
。
中    華    民    國    95    年    9     月    11    日
                  刑事第十庭    法  官  黃炫中
上正本證明與原本無異。
如不服本判決，應於送達後十日內向本院提出上訴狀（須附繕
本），上訴於台灣高等法院台中分院。
                                書記官  黃珮華
中    華    民    國    95    年    9     月    11    日
附錄論罪科刑法條
中華民國刑法第339條
（普通詐欺罪）
意圖為自己或第三人不法之所有，以詐術使人將本人或第三人之
物交付者，處5年以下有期徒刑、拘役或科或併科1千元以下罰金
。
以前項方法得財產上不法之利益或使第三人得之者，亦同。
前二項之未遂犯罰之。


司法院資訊處製作；財團法人民間司法改革基金會備份。
